【裁判字號】    97,重家上,6
【裁判日期】    980107
【裁判案由】    確認繼承權不存在
【裁判全文】
臺灣高等法院民事判決                 97年度重家上字第6號
上  訴  人
即被上訴人  癸○○
訴訟代理人  徐揆智律師
            林幸慧律師
            連鳳翔律師
上  訴  人  丁○○
            戊○○
            己○○
            辛○○
            庚○○
            乙○○
            甲○○
            丙○○
            丑○○
共      同
訴訟代理人  張雙華律師
被 上訴 人  子○○
訴訟代理人  郭香吟律師
            李佳翰律師
            許坤立律師
上  一  人
複 代理 人  陳雅珍律師
上列當事人間確認繼承權不存在事件，上訴人對於中華民國96年
12月10日臺灣臺北地方法院95年度重家訴字第24號第一審判決各
自提起上訴，本院於97年12月24日言詞辯論終結，判決如下：
    主  文
原判決關於確認丁○○、戊○○、己○○、辛○○、庚○○、乙
○○、甲○○、丙○○、丑○○對被繼承人陳水塗之遺產無繼承
權存在部分，及訴訟費用之裁判均廢棄。
上開廢棄部分，癸○○在第一審之訴駁回。
癸○○上訴駁回。
第一、二審訴訟費用均由癸○○負擔。
    事實及理由
一、上訴人即被上訴人癸○○（下稱癸○○）起訴主張：陳水塗
    於民國77年3月30日死亡，留有養子即癸○○、長女白陳金
    貴（73年9月2日死亡）之繼承人：上訴人丁○○、戊○○、
    己○○、辛○○、庚○○及白聰文（94年5月5日死亡）之繼
    承人：乙○○、甲○○、丙○○、丑○○（下稱丁○○等人
    ）以及次女即被上訴人子○○（下稱子○○）。惟白陳金貴
    於13年（即日據時期大正13年）4月24日經葉添丁家收養為
    媳婦仔，嗣因葉家配對男子尚未與其結婚即死亡，白陳金貴
    即留葉家，身分轉換為葉家養女，與本生父母不發生相互繼
    承關係，因之丁○○等人自無繼承陳水塗遺產之權。又子○
    ○於15年（大正15年）1月12日，由莊撬收養為媳婦仔，擬
    與莊撬之子莊添配對，嗣因未與莊添配對留在莊家，為莊家
    之養女，因之子○○對陳水塗遺產亦無繼承權，癸○○為辦
    理陳水塗遺產繼承及遺產抵繳稅捐事宜，曾多次函請子○○
    提供戶籍謄本等相關資料，然子○○均置之不理，另財政部
    台北市國稅局（下稱國稅局）以兩造漏報遺產為由追繳罰款
    ，於臺北高等行政法院審理時，丁○○等人曾具狀表示白陳
    金貴係在養家出嫁，其等非陳水塗之繼承人。準此，乃有確
    認陳水塗繼承人之法律上利益，爰請求確認丁○○等人及子
    ○○對於陳水塗遺產之繼承權不存在等語。
二、丁○○等人則以：陳水塗死亡後，癸○○於77年6月25日書
    立同意書，其上載明：立同書人癸○○承諾丁○○等人得有
    家父之遺產分配權百分之二十五之權。兩造遂於77年9月22
    日書立協議書，癸○○且於78年12月18日書立：「被繼承人
    之長女陳金貴已於73年9月2日死亡，惟不論陳金貴之子女有
    無代位繼承權，本人願將先父陳水塗先生所有遺產之百分之
    二十五，無條件交與陳金貴之長子丁○○等人所有，並應辦
    理產權移轉登記」之同意書。是不論丁○○等人之母陳金貴
    有無繼承權，癸○○均願將陳水塗遺產之25%歸於丁○○等
    人所有，茲癸○○復對丁○○等人提起本件訴訟顯無實益，
    難認有受確認判決之法律上利益存在。又白陳金貴於頭對死
    亡後即返回陳家居住，並於臺灣光復後，由陳家出嫁，縱如
    癸○○主張白陳金貴係由養家出嫁，因其係於臺灣光復後始
    結婚，養家若有意將媳婦仔身分變更為養女，須依民法第10
    79條規定訂立書面收養契約，將媳婦仔變更為養女，否則，
    尚難認媳婦仔具有民法第1072條所定之養女身分，是白陳金
    貴之身分並不當然轉變為葉添丁之養女。白陳金貴與葉家並
    無擬制血親關係，故其對陳水塗遺產仍有繼承權等語置辯。
三、子○○辯以：臺灣光復前，戶籍登記不得作為身分關係之絕
    對證據，且終止收養關係，不以申報為效力發生要件，另民
    間習慣之媳婦仔與養家為姻親關係，以養家姓冠諸本姓，至
    養女與養家發生擬制血親關係，故從養家姓，二者並不相同
    。又媳婦仔雖未與養親之子結婚，亦不當然變更其身分為養
    女，須另訂養女之收養契約，養媳之身分始可轉換為養女；
    至養親之子如不欲與養媳結婚，而與其他女子結婚，此時養
    媳之主要目的已經喪失，其結婚可為養媳契約終止之理由。
    然依癸○○提出之證物，皆無子○○業經莊家收養為養女之
    證明，且子○○於臺灣光復後第1次戶籍總登記，即設籍臺
    北市○○區○○里○○鄰○○街47巷3號戶主陳水塗戶內，申
    報姓名為子○○，稱謂欄載為次女，父母欄載陳水塗、陳李
    定，並無莊撬、莊林香為子○○之養父母之記載，顯見子○
    ○已與養家終止童養媳關係，回到陳家。又原擬與子○○婚
    配之莊添與他人結婚後，子○○亦招夫倪石筆，倪石筆入贅
    後改姓為陳石筆，嗣又改名陳立，結婚登記申請書上並記載
    ：「原臺北市中山區東興里肆鄰戶長陳水塗次女民國41年10
    且28日與倪石筆結婚遷入市中東040號」等語，顯見子○○
    係遷入本家後，由陳水塗戶內出嫁，已非莊家媳婦仔，更非
    莊家養女。復依財團法人陳德星堂所出版之「德星堂陳氏大
    宗祠奉祀120（重建70）週年紀念特刊」所載：「第二區會
    員進主者名簿第499欄主名：（陳）水塗，會員：子○○」
    等語，益見子○○確已與養家終止童養媳關係，回歸陳家，
    為陳氏裔孫，始得為陳氏宗祠之會員，進入陳氏宗祠祭祀陳
    水塗，成為陳水塗之派下繼承人，其身分已與莊家無涉等語
    。
四、本件經原法院判決：確認丁○○等人對被繼承人陳水塗之遺
    產無繼承權存在，並駁回癸○○其餘之訴。癸○○及丁○○
    等人各就其敗訴部分，提起上訴，癸○○上訴聲明為：（一
    ）原判決不利於癸○○部分廢棄；（二）上開廢棄部分，確
    認子○○對於被繼承人陳水塗遺產無繼承權存在。子○○則
    答辯聲明：癸○○之上訴駁回。另丁○○等人上訴聲明為：
    （一）原判決不利於丁○○等人部分廢棄；（二）上開廢棄
    部分，癸○○在第一審之訴駁回。癸○○答辯聲明為：丁○
    ○等人之上訴駁回。
五、兩造不爭執之事項：（本院卷1第35至36頁、第55頁、第81
    至82頁、第91頁背面至92頁，第128頁背面）
（一）陳水塗於77年3月30日死亡，癸○○於77年9月22日與丁○
      ○等人及子○○訂立協議書，約定遺產分配比例。
（二）白陳金貴為陳水塗長女，於大正13年4月24日經葉添丁收
      養為媳婦仔，嗣因頭對於結婚前死亡，而嫁與白瑞霖；白
      陳金貴於73年9月2日死亡，其繼承人有丁○○等人。
（三）子○○為陳水塗次女，於大正15年1月12日由莊撬收養為
      媳婦仔，嗣因欲配對之莊添與他人結婚，子○○另與倪石
      筆（即陳石筆）結婚。
（四）癸○○及子○○曾分別書立同意書表明「不論陳金貴之子
      女有無代位繼承權，均願意將陳水塗所有遺產之25%，無
      條件交與陳金貴之長子丁○○等人代表（全權處理遺產事
      宜）為所有，並應辦理產權移轉登記。」。
（五）台灣光復後，白陳金貴戶籍父母欄之記載顯示其父、母為
      「陳水塗」、「陳李定」。
（六）子○○為陳水塗之次女，於日據時期大正15年1月12日由
      莊撬收養為媳婦仔進入戶主莊阿牙家，在原戶長陳再份之
      戶籍登記簿上載：「莊撬大正15年1月12日養子緣組除戶
      」，而莊阿牙戶主登記簿上之事由欄則載「莊撬媳婦仔甥
      莊添緣女」，惟其父母欄仍登載其本生父母為陳水塗、陳
      李氏於定，並無養父母之記載。
 (七) 臺灣光復前昭和17年（民國33年）5月29日子○○將戶籍
      寄留至臺北州臺北市下埤頭東勢144番地，昭和19年12月
      20 日，復將戶籍轉寄留在台北州台北市宮前酊349番地陳
      再份戶內。
 (八) 臺灣地區係於光復後即34年10月25日施行民法，不再適用
      臺灣民事習慣。
 (九) 臺灣光復後35年10月1日初次設籍，戶長陳水塗之戶籍謄
      本中，子○○之父母欄載陳水塗、陳李定之姓名，稱謂欄
      為「次女」，並無莊撬及莊林氏香為養父母之記載。
 (十) 子○○於臺灣光復後申報15年8月30日出生，日據時期出
      生年月日，則載為大正14年9月30日出生，惟父母欄均載
      陳水塗、陳李氏於定。
（十一）丁○○曾於原法院89年度訴字第4542號返還不當得利事
        件中主張其非陳水塗之繼承人，該判決理由認定白陳金
        貴在葉家之身分已由童養媳轉換為養女，故丁○○、戊
        ○○、己○○、辛○○、庚○○、白聰文等人無代位繼
        承之權利。
六、本件爭點：（本院卷1第36頁、第129頁）
（一）本件有無確認判決之法律上利益存在？
（二）臺北高等行政法院89年度訴字第925號判決、原法院81年
      度自更（一）字第55號刑事判決及89年度訴字第4542號民
      事判決，有無拘束本件之效力？
（三）日據時期童養媳契約是否為收養契約？
（四）媳婦仔未與養家特定或不特定之男子結婚時，其身分是否
      由媳婦仔轉換為養女？即白陳金貴於頭對死亡後、子○○
      未與養親之子結婚而改嫁他人，渠等之身分是否由媳婦仔
      轉換為養女？
（五）子○○與莊撬、莊林香間於臺灣光復前是否已合意終止收
      養關係？
（六）白陳金貴於頭對死亡後，是否即與葉添丁家終止收養關係
      而返回本家居住？
（七）白陳金貴是否於頭對死亡後仍留於葉家，而由葉家出嫁與
      白瑞麟？若是，白陳金貴是否即由媳婦仔轉換為養女身分
      ？爰分別述之如下：
（一）本件有無確認判決之法律上利益存在？
  １、按「確認法律關係之訴，非原告有即受確認判決之法律上
      利益者，不得提起之。」民事訴訟法第247條第1項前段定
      有明文。所謂「即受確認判決之法律上利益」，係指法律
      關係之存否不明確，原告「主觀上」認其在法律上之地位
      有不安之狀態存在，此種不安之狀態，能以確認判決將之
      除去者而言（最高法院86年台上字第3050號判例意旨參照
      ）。
  ２、癸○○主張：陳金貴、子○○2人自幼即以童養媳身分出
      養予葉家及莊家，對陳水塗遺產並無繼承權，惟為丁○○
      等人及子○○所否認，是本件究何人對陳水塗遺產有繼承
      權，尚屬不明且有爭執，其請求確認丁○○等人及子○○
      對陳水塗之繼承權不存在，當事人適格，亦有即受確認判
      決之法律上利益等語。丁○○等人辯以：癸○○及子○○
      均曾書立同意書載明不論白陳金貴有無繼承權，均願將陳
      水塗遺產25%，無條件交予丁○○等人，並辦理產權移轉
      登記，依最高法院76年台上字第242號、77年台上字第308
      號民事判決，癸○○提起本件訴訟顯無實益，自難認有即
      受確認判決之法律上利益存在等語。子○○則辯以：兩造
      於77年9月22日訂立協議書，約定遺產分配比例，癸○○
      對於其以繼承人身分主張有繼承權存在，並無爭執，遺產
      既經分割，癸○○之財產權自無受侵害之危險，無從以本
      件判決除去其危險，癸○○提起本件訴訟即無受確認判決
      之法律上利益等語。
  ３、經查：如上所述，癸○○訴之聲明係請求確認丁○○等人
      及子○○對於陳水塗遺產之繼承權不存在，而陳水塗於77
      年3月30日死亡，癸○○於77年9月22日與丁○○等人及子
      ○○訂立協議書，約定陳水塗遺產分配比例，亦為兩造所
      不爭執，是癸○○訴請確認者，乃丁○○等人及子○○對
      於陳水塗遺產繼承權之法律關係是否存在。又兩造雖曾就
      陳水塗遺產約定分配比例，惟癸○○「主觀上」復認白陳
      金貴、子○○2人自幼即以童養媳身分出養予葉家及莊家
      ，對陳水塗遺產並無繼承權，然為丁○○等人及子○○所
      否認，則丁○○等人及子○○就陳水塗遺產是否有繼承權
      ，尚屬不明且有爭執，是癸○○在私法上之地位因之即有
      受侵害之危險，且癸○○前開法律上不安之狀態，復能以
      確認判決除去。從而，依上開１有關即受確認判決之法律
      上利益之說明，癸○○請求確認丁○○等人及子○○對於
      陳水塗遺產之繼承權不存在，自有法律上之確認利益。
（二）臺北高等行政法院89年度訴字第925號判決、原法院81年
      度自更（一）字第55號刑事判決及89年度訴字第4542號民
      事判決，有無拘束本件之效力？
  １、按「法院為判決時，應斟酌全辯論意旨及調查證據之結果
      ，依自由心證判斷事實之真偽。」民事訴訟法第222條第1
      項前段定有明文。又刑事判決所為事實之認定，於獨立之
      民事訴訟，固無拘束力，惟民事法院就當事人主張之該事
      實，及其所聲明之證據，仍應自行調查斟酌，決定取捨（
      最高法院69年台上字第2674號民事判例意旨參照）。次按
      學說上所謂之「爭點效」，係指法院於確定判決理由中，
      對訴訟標的以外當事人所主張或抗辯之重要爭點，本於兩
      造辯論之結果所為之判斷結果，除有顯然違背法令，或當
      事人提出新訴訟資料足以推翻原判斷之情形外，於同一當
      事人間，就與該重要爭點有關之他訴訟，不得再為相反之
      主張，法院亦不得作相異之判斷而言，其乃源於訴訟上之
      誠信原則及當事人公平之訴訟法理而來。是「爭點效」之
      適用，除理由之判斷應具備「於同一當事人間」、「非顯
      然違背法令」及「當事人未提出新訴訟資料足以推翻原判
      斷」等要件外，必須該重要爭點，在前訴訟程序已列為足
      以影響判決結果之主要爭點，經兩造各為充分之舉證，一
      如訴訟標的極盡其攻擊、防禦之能事，並使當事人適當而
      完全之辯論，由法院為實質上之審理判斷，前後兩訴之標
      的利益大致相同者，始應由當事人就該事實之最終判斷，
      對與該重要爭點有關之他訴訟負結果責任，以符民事訴訟
      上之誠信原則。
  ２、癸○○主張：丁○○等人曾於臺北高等行政法院90年訴字
      第98號請求返還公法上不當得利案件中，主張其等非陳水
      塗之繼承人，並列為兩造不爭執之事項，又丁○○曾於原
      法院89年訴字第4542號返還不當得利事件中主張其非陳水
      塗之繼承人，並經該判決於理由中認定白陳金貴在葉家之
      身分已由童養媳轉換為養女，丁○○等人無代位繼承之權
      等語。丁○○等人辯以：臺北高等行政法院89年度訴字第
      925號判決係癸○○與財政部國稅局間之爭執，與其等是
      否為陳水塗之繼承人無關，又依最高法院50年台上字第87
      2號、69年台上字第2674號判例意旨，原法院81年度自更
      (一)字第55號刑事判決亦無拘束本件之效力。至原法院89
      年度訴字第4542號民事判決，係依上開刑事判決而認定，
      茲其等既已提呈在該案所未曾提出之證物，依最高法院92
      年台上字第315號民事判決意旨，本件仍無受前開民事判
      決理由之拘束等語。子○○辯以：癸○○雖主張本件有爭
      點效之適用，惟癸○○援引之臺北高等行政法院89年度訴
      字第925號判決，係癸○○就其有無以詐術或不正方法逃
      漏稅捐，而與國稅局間所為之爭執，當事人並非同一，而
      原法院81年度自更（一）字第55號刑事判決，係癸○○因
      背信案件，經丁○○提起自訴所為之刑事判決，判決理由
      中固認定「白陳金貴入葉添丁家為媳婦仔，後因葉家配對
      之男子尚未與其結婚而死亡，陳金貴即留在葉家，而由葉
      家嫁入白家」等情，惟依前揭說明，該刑事判決之事實認
      定並不當然拘束本件民事訴訟，至原法院89年度訴字第45
      42號民事判決，當事人不同，亦無「爭點效」之適用等語
      。
  ３、經查：
    (1)原法院81年度自更（一）字第55號刑事判決（原審卷1第
      279至282頁），係癸○○因丁○○對其提起背信自訴，所
      為自訴不受理之刑事判決，該刑事判決所認定之事實，依
      前開最高法院69年台上字第2674號民事判例意旨之說明，
      於本件民事訴訟並無拘束力，本院仍應就兩造主張之事實
      及聲明之證據，自行調查斟酌，決定取捨。
    (2)臺北高等行政法院89年度訴字第925號判決（原審卷1第26
      至32頁），係癸○○與國稅局間因遺產稅事件之行政訴訟
      ，其當事人與本件當事人並非同一。至於原法院89年度訴
      字第4542號民事判決（原審卷1第274至278頁），係臺北
      市政府財政局請求本件兩造返還不當得利之爭執，經核該
      判決係依癸○○及子○○於上開刑事案件中之陳明，並為
      該案兩造所不爭執之事項，認定白陳金貴入葉添丁家為媳
      婦仔，嗣因葉家配對之男子尚未與其結婚而死亡，白陳金
      貴即留在葉家，由葉家嫁入白家，惟丁○○等人於本件復
      提出在該案所未曾提出之新訴訟資料（包括證人，詳後述
      ），是尚難認丁○○等人於上開案件，已盡攻擊、防禦之
      能事，且為適當而完全之辯論。從而，依前揭１有關「爭
      點效」之說明，上開行政法院及原法院之民事判決，核與
      「爭點效」之要件不符，尚無拘束本件判決之效力，本院
      仍應依兩造主張之事實及聲明之證據，調查、斟酌，而為
      評價。
（三）日據時期童養媳契約是否為收養契約？
  １、依臺灣民事習慣調查報告第126至128頁之記載，所謂媳婦
      仔，係指依童養媳契約，以其將來與養父母之特定男子或
      不特定男子結婚為目的，而收養於養家之女子而言。養媳
      與養女不同之點，在於養媳係以將來擬婚配家男或養男（
      未出生或吾收養均非不可）為目的，養女則否。又養媳係
      以將來必以成之為子婦為目的而養入之異姓女子，猶如已
      婚之婦，於其本姓上冠以養家之姓，對於養家之親屬發生
      姻親關係，養女則異乎其是，並無上述與養男結婚之目的
      。又養女從養家姓，對養家之親屬發生與親生子女同一之
      親屬關係，故養媳與養女，其身分關係完全不同（本院卷
      1第189至190頁）。
  ２、依上說明，可知，日據時期之媳婦仔與養女，二者之區別
      在於：(1)養女與養家間發生與親生子女相同之親屬關係，
      媳婦仔則與養家間，發生成婚婦與夫家間之姻親關係；(2)
      養女需去其本家姓，改從養家姓，而媳婦仔則於其本家姓
      上冠以養家姓。此外，另依臺灣民事習慣調查報告第128
      頁所載，養婦與養女，其身分雖被解為互可轉換，惟從一
      方身分關係轉他方身分關係時，須具備他方身分關係所必
      要之條件（本院卷1第190頁）。
  ３、從而，本院認日據時期之童養媳契約，與收養契約顯然有
      間，應非屬收養契約。
（四）媳婦仔未與養家特定或不特定之男子結婚時，其身分是否
      由媳婦仔轉換為養女？即白陳金貴於頭對死亡後、子○○
      未與養親之子結婚而改嫁他人，渠等之身分是否由媳婦仔
      轉換為養女？
  １、按當事人主張有利於己之事實者，就其事實有舉證之責任
      ，民事訴訟法第277條前段定有明文，又主張法律關係存
      在之當事人，應就該法律關係發生所須具備之特別要件，
      負舉證之責任，至於他造主張有利於己之事實（變更或消
      滅之特別要件），則應由他造舉證證明（最高法院48年台
      上字第887號判例意旨參照）。
  ２、經查：
    (1)依臺灣民事習慣調查報告第125頁固記載：「清代即有將
      童養媳轉換為養女者（未婚夫死亡，或兩不願成婚等時）
      。遇此情形，可以說是，以成婚為目的，而以此目的之成
      就為解除條件之收養。條件若成就，則收養之效力即歸於
      消滅，條件若已確定不成就，收養之效力則繼續存在。」
      等語（原審卷1第237頁），惟上開之記載，係就「清代即
      有將童養媳轉換為養女者（未婚夫死亡，或兩不願成婚等
      時）」之情形所為之敘述，屬於個案例子之記載，尚非泛
      指所有收養童養媳契約均係附有解除條件之收養養女契約
      。
    (2)依上開（三）之說明，童養媳契約，非屬收養契約，且媳
      婦仔雖可與養女身分互相轉換，惟自一方身分關係轉換成
      他方身分關係時，須具備他方身分關係所必要之條件，是
      白陳金貴於頭對死亡、子○○未與養親之子結婚而改嫁他
      人時，其等之身分是否由媳婦仔轉換為養女，依前揭之說
      明，自須另有雙方成立收養契約之要件，否則，尚難認其
      等身分因「解除條件未成就」即由媳婦仔轉換為養女。準
      此，依上揭舉證責任分配原則之說明，癸○○自應就其主
      張白陳金貴於頭對死亡，及子○○未與養親之子結婚後，
      其等身分即由媳婦仔轉換為養女之有利事實，負舉證之責
      。茲癸○○未能舉證以實其說，自難採信，應認白陳金貴
      、子○○於上開情形，其等之身分並未由媳婦仔轉換為養
      女。
（五）子○○與莊撬、莊林香間於臺灣光復前是否已合意終止收
      養關係？
  １、依上開（四）２之(2)所述，癸○○未能就其主張子○○未
      與養親之子結婚後，其身分即由媳婦仔轉換為養女之有利
      事實，加以舉證以實其說，已難認子○○與莊撬、莊林香
      間尚有收養關係存在，則本項：「子○○與莊撬、莊林香
      間於臺灣光復前是否合意終止收養關係」之爭點，自無論
      述之必要。
  ２、退一步言，縱認有上開（四）２之(1)，臺灣民事習慣調查
      報告第125頁所載之情事，而認子○○身分已由媳婦仔轉
      換為養女，其與莊撬、莊林香間仍有收養關係存在，惟查
      ：
    (1)子○○於日據時期大正14年9月30日出生，設籍於臺北州
      臺北市宮前町349番地戶主陳再份戶內，為戶主陳再份之
      孫及次男陳水塗之次女，於大正15年1月12日被臺北州臺
      北市西新庄子89番地戶主莊阿牙之弟莊撬收養為媳婦仔，
      姓名改為莊陳氏碧玉，並於昭和17年5月29日寄留至臺北
      州臺北市下埤頭東勢144番地，復於昭和19年12月20日由
      上址轉寄留至臺北州臺北市市宮前町349番地陳再份戶內
      ，無入籍資料及終止收養之記載，嗣於35年10月1日臺灣
      光復後初次設籍本轄東興里10鄰5戶戶主陳水塗戶內時，
      申報姓名為：子○○、15年8月30日生、父姓名：陳水塗
      、母姓名：陳李定，有戶籍謄本及臺北市中山區戶政事務
      所函可按（原審卷1第99至119頁）。可知，子○○於昭和
      19年間即轉寄留陳再份（即陳水塗之父）戶內，於臺灣光
      復後初次設籍即設籍戶主陳水塗戶內，且由養姓（即莊陳
      氏碧玉）回復登記為本姓（即子○○）。
    (2)證人即陳水塗之弟陳培明之子陳得金於原審證稱：「（問
      ：是否認識子○○）……我知道子○○讓人當媳婦仔，我
      不知道何時回家，約是日據時代回來，子○○回來後，嫁
      給倪石筆我知道，當時我已經10幾歲，子○○回來有和我
      們同住……」、「（問：子○○回來後，有無和子○○同
      時吃飯？）有，同桌吃飯。我曾經在空襲時和子○○躲過
      防空洞，子○○結婚時好像在家裡請客，婚姻何人主持不
      記得。」等語（原審卷1第259頁），足見，子○○約於日
      據時期回到陳家，有與陳家人同住、同桌吃飯，且結婚時
      係在家裡請客。
    (3)綜上，堪認子○○與莊撬、莊林香間已有終止收養關係之
      合意，子○○並因而回復其與本生家庭之關係。故子○○
      自非莊家之養女，而為陳水塗之法定繼承人。
（六）白陳金貴於頭對死亡後，是否即與葉添丁家終止收養關係
      而返回本家居住？
  １、依上開（四）２之(2)所述，癸○○未能就其主張白陳金貴
      於頭對死亡後，其身分即由媳婦仔轉換為養女之有利事實
      ，加以舉證以實其說，已難認白陳金貴與葉添丁仍有收養
      關係存在，本院自無論述本項爭點之必要。
  ２、退一步言，縱認有上開（四）２之(1)，台灣民事習慣調查
      報告第125頁所載之情事，而認白陳金貴身分已由媳婦仔
      轉換為養女，其與葉家仍有收養關係存在，惟查：
    (1)白陳金貴於日據時期大正13年4月24日，雖經葉添丁收養
      為媳婦仔，嗣因頭對於結婚前死亡，惟依其戶籍資料所載
      （原審卷1第79至81頁），白陳金貴並未因之改姓為養家
      之姓氏（葉），且其父母欄仍係登載「陳水塗、陳李於定
      」，而非養父母之姓名。
    (2)證人即葉添丁之媳婦寅○○及丁○○等人之姑姑壬○○○
      於分別本院證稱：「（問：是否認識白陳金貴？）……我
      19歲嫁到葉家就沒有見過白陳金貴，也不曾聽我公婆說過
      ，曾聽我婆婆說白陳金貴回娘家去了，所以我沒見過。」
      、「（問：有無聽公婆說過白陳金貴是葉家的養女？）沒
      有。」、「（問：和白陳金貴差幾歲？）……我出養之後
      ……因為住的地方與原生家庭非常近，所以常常聯絡……
      我大哥就是在中山國小禮堂結婚。」、「（問：大哥結婚
      時你幾歲？）……我有參加婚禮，當時有辦桌……」、「
      （當時去何處迎娶？）當時我大哥去陳家迎娶白陳金貴，
      我本身沒有去，姓陳的親家、親家母都有一起過來，所以
      我知道他們是親家、親家母……。」等語（本院卷2第15
      至17頁），核與證人李寶玉於原審證述：「……我有聽我
      母親說白陳金貴給人家當養女，有回來陳家」等語（原審
      卷1第258頁）相符，足見，白陳金貴於頭對死亡後，即由
      陳家接回，並由陳家出嫁。
    (3)綜上，應認白陳金貴於頭對死亡後，業與葉家合意終止收
      養關係，並返回本家居住，且由陳家出嫁等情為真實。
（七）白陳金貴是否於頭對死亡後仍留於葉家，而由葉家出嫁與
      白瑞麟？若是，白陳金貴是否即由媳婦仔轉換為養女身分
      ？如上開（六）之２所述，白陳金貴於頭對死亡後，即返
      回本家，並未留於葉家，是本院無論述本項爭點之必要，
      併此敘明。
七、綜上所述，癸○○請求確認丁○○等人及子○○對於陳水塗
    遺產之繼承權不存在，均無理由。原審就癸○○請求確認丁
    ○○等人對於陳水塗遺產之繼承權不存在部分，為癸○○勝
    訴之判決，自有未洽。丁○○等人上訴意旨指摘原判決此部
    分不當，聲明廢棄改判，為有理由，爰改判如主文第2項所
    示。至原審就癸○○請求確認子○○對於陳水塗遺產之繼承
    權不存在部分，為癸○○敗訴判決部分，尚無不合，癸○○
    上訴意旨指摘原判決此部分不當，聲明廢棄改判，為無理由
    ，應駁回其上訴。
八、本件事證已臻明確，兩造其餘之攻擊、防禦方法，核與判決
    結果不生影響，爰毋庸一一論述，併此敘明。
九、據上論結，本件癸○○之上訴為無理由，丁○○等人之上訴
    為有理由，爰依民事訴訟法第449條第1項、第450條、第78
    條，判決如主文。
中    華    民    國     98    年    1    月     7    日
                     民事第十二庭
                         審判長 法  官  陳駿璧
                                法  官  王麗莉
                                法  官  陳邦豪
正本係照原本作成。
如不服本判決，應於收受送達後20日內向本院提出上訴書狀，其
未表明上訴理由者，應於提出上訴後20日內向本院補提理由書狀
（均須按他造當事人之人數附繕本）上訴時應提出委任律師或具
有律師資格之人之委任狀；委任有律師資格者，另應附具律師資
格證書及釋明委任人與受任人有民事訴訟法第466條之1第1項但
書或第2項（詳附註）所定關係之釋明文書影本。
中    華    民    國     98    年    1    月     8    日
                               書記官  李佳樺
附註：
民事訴訟法第466條之1（第1項、第2項）：
對於第二審判決上訴，上訴人應委任律師為訴訟代理人。但上訴
人或其他法定代理人具有律師資格者，不在此限。
上訴人之配偶、三親等內之血親、二親等內之姻親，或上訴人為
法人、中央或地方機關時，其所屬專任人員具有律師資格並經法
院認為適當者，亦得為第三審訴訟代理人。


司法院資訊處製作；財團法人民間司法改革基金會備份。
